臺灣高雄地方法院刑事判決　　　　　　　 100年度訴字第81號
公　訴　人　臺灣高雄地方法院檢察署檢察官
被　　　告　陳善濠
選任辯護人　李育任律師
上列被告因偽造文書案件，經檢察官提起公訴（99年度偵續字第
49號），本院判決如下：
    主  文
陳善濠犯行使偽造私文書罪，處有期徒刑肆月，如易科罰金，以
新臺幣壹仟元折算壹日。未扣案之偽造土地租賃契約書壹份沒收
。
    事  實
一、陳善濠（原名陳見萌，後改名陳森澤，嗣再改名陳善濠）前
    於民國93年3 月31日，曾與其祖父陳天宏簽訂土地租賃契約
    （下稱「93年3 月31日租約」），約定由陳善濠承租陳天宏
    所有坐落原高雄縣鳳山市（現改制高雄市鳳山區○○○○段
    152 地號土地，租賃期間自93年4 月1 日起至98年3 月31日
    止為期5 年。陳善濠於上開租期屆滿前，曾於98年2 月23日
    以存證信函催告陳天宏表示是否續租，陳天宏則以98年2 月
    26日以存證信函通知陳善濠不再續約，並於上開租期屆滿後
    ，於98年4 月7 日，將該土地登記贈與其子即陳善濠之叔伯
    陳慶星、陳慶源（原名陳慶鐘）、陳慶堡3 人。詎陳善濠為
    於前述土地相關撤銷贈與行為、拆屋還地等民事訴訟及假處
    分事件，提出對己有利之證據，明知陳天宏除上開「93年3
    月31日租約」外，未再與其就前述土地簽訂任何租賃契約，
    竟基於行使偽造私文書之單一犯意，於98年7 月15日前某日
    ，未經陳天宏同意，擅自製作「簽約日期為96年4 月15日」
    、「約定由陳天宏續租前述土地予陳善濠，租賃期間自98年
    4 月1 日起至103 年3 月31日止」等虛構內容之「土地租賃
    契約書」1 份，並於其上「立契約出租人（甲方）簽名」之
    欄位，偽簽「陳天宏」之署名1 枚，而偽造上開具有私文書
    性質之土地租賃契約書（下稱「96年4 月15日租約」），並
    接續於98年7 月15日，以民事假處分聲請狀檢附上開偽造之
    「96年4 月15日租約」影本作為證據，向本院民事執行處聲
    請禁止陳慶星等人對於前述土地為一切處分行為之假處分（
    98年度裁全字第4005號）；復於98年7 月22日，依本院民事
    執行處通知而提出偽造之租約原本以供審查影本與原本是否
    相符（原本業經發還）；再於98年9 月9 日，本院民事庭審
    理陳慶星等人對陳善濠提起拆屋還地事件中（98年度審訴字
    第1683號），以民事答辯狀檢附上開偽造之「96年4 月15日
    租約」影本作為證據而接續行使之，足以生損害於陳天宏、
    陳慶星、陳慶源、陳慶堡，及法院審理前揭民事事件之正確
    性。
二、案經陳天宏委任林樹根律師訴請臺灣高雄地方法院檢察署檢
    察官偵查起訴。
    理  由
壹、證據能力之判斷─
一、證人陳天宏於99年10月19日偵查中向檢察官所為之陳述：
    按訊問被告，應全程連續錄音；必要時，並應全程連續錄影
    。但有急迫情況且經記明筆錄者，不在此限，刑事訴訟法第
    100 條之1 雖定有明文。惟其立法目的，在於訊問「被告」
    時，可建立訊問筆錄之公信力，並擔保訊問程序之合法正當
    ，亦即確保「被告」對於訊問之陳述係出於自由意思及筆錄
    所載內容與其陳述相符。此項規定既係針對「被告」所設，
    復不在同法第192 條有關訊問證人準用規定之列，故檢察官
    訊問「證人」時，縱有未全程錄音、錄影之情形，亦不得遽
    指為違法。次按被告以外之人於偵查中向檢察官所為之陳述
    ，除顯有不可信之情況者外，得為證據，同法第159 條之1
    第2 項亦規定明確。本件證人即告訴人陳天宏於99年10月19
    日偵查中向檢察官所為之陳述，雖未全程錄音，惟其係以「
    證人」身分應訊，訊問過程縱未錄音，亦不違法。又證人陳
    天宏於該次陳述時，業經具結以擔保其陳述之真實性，其後
    復於審判中到場作證，已給予被告及辯護人詰問證人之機會
    ，對質詰問權已受保障，而證人於審判中亦未曾表示檢察官
    訊問時，有何違法不當訊問之情形，且該次訊問係檢察官前
    往證人陳天宏住處就訊，依其陳述時之客觀環境及條件，更
    無顯不可信之情形，依刑事訴訟法第159 條之1 第2 項之規
    定，自得為證據。
二、本判決所引用其他據以認定事實（包括程序部分）之證據：
    按被告以外之人於審判外之陳述，雖不符刑事訴訟法第159
    條之1 至之4 之規定，而經當事人於審判程序同意作為證據
    ，法院審酌該言詞陳述或書面陳述作成時之情況，認為適當
    者，亦得為證據；當事人、代理人或辯護人於法院調查證據
    時，知有同法第159 條第1 項不得為證據之情形，而未於言
    詞辯論終結前聲明異議者，視為有前項之同意，同法第159
    條之5 規定明確。本判決所引用其他據以認定事實（含後述
    程序部分）之各項證據，均經當事人及辯護人於本院審理中
    同意證據能力（見本院99年度審訴字第4324號卷〈下稱本院
    審訴卷〉第48頁），且於本院調查證據時，已知悉各該證據
    之內容及性質，皆未於言詞辯論終結前聲明異議。本院審酌
    各該證據作成之客觀環境及條件，均無違法不當取證或有何
    顯不可信之情形，且與被告本件待證事實間具有相當之關聯
    性，作為證據使用皆屬適當，依刑事訴訟法第159 條之5 之
    規定，均得作為證據。
貳、程序部分（起訴合法性之審查）─
一、本件辯護人雖以告訴人陳天宏並無告訴及聲請再議之真意，
    認本案原經檢察官不起訴處分後，因無告訴人得聲明再議，
    原不起訴處分應已確定，上級檢察署檢察長誤為撤銷原處分
    並發回原檢察署檢察官續行偵查，重行起訴，即非合法，應
    為不受理判決等語。惟查：
  (一)按犯罪之被害人，得為告訴，並得委任代理人行之，刑事訴
    訟法第232 條、第236 條之1 第1 項前段定有明文。又告訴
    人接受不起訴處分書後，得於7 日內以書狀敘述不服之理由
    ，經原檢察官向直接上級法院檢察署檢察長或檢察總長聲請
    再議，同法第256 條第1 項前段亦規定明確。
  (二)本件告訴人陳天宏認被告陳善濠有偽簽告訴人之署名，假冒
    其名義偽造上開「96年4 月15日租約」之事實，而於98年11
    月4 日委任告訴代理人林樹根律師，具狀向臺灣高雄地方法
    院檢察署檢察官對被告提起行使偽造私文書之告訴。經檢察
    官偵查後，原以被告罪嫌不足而為不起訴處分（98年度偵字
    第33389 號）；告訴人於再議期間內聲請再議，經臺灣高等
    法院高雄分院檢察署檢察長撤銷原處分並發回原檢察署檢察
    官續行偵查後，提起公訴等情，有告訴人刑事委任狀、刑事
    告訴狀、臺灣高雄地方法院檢察署檢察官98年度偵字第3338
    9 號不起訴處分書、告訴人刑事聲請再議狀、臺灣高等法院
    高雄分院檢察署檢察長99年度上聲議字第158 號命令、原檢
    察署檢察官99年度偵續字第49號起訴書在卷可稽（見臺灣高
    雄地方法院檢察署98年度偵字第33389 號卷〈下稱偵卷〉第
    1-5 、35-36 頁、同署99年度偵續字第49號卷〈下稱偵續卷
    〉第2-9 、93 -94頁）。依告訴人申告之事實，其本人即為
    本案之被害人，自得委任代理人而為告訴及自為再議聲請。
    且前開刑事委任狀（委任偵查中之告訴代理人）及聲請再議
    狀上，均有告訴人簽名及蓋章，其告訴及聲請再議於形式上
    即已合法。
  (三)告訴人陳天宏於原偵查中，雖陳稱：「我沒有要告人，只要
    把地還給我就好」等語（見偵卷第22頁背面）。其於本案經
    再議發回續行偵查時，則證稱：「（是否要對陳善濠提起告
    訴？）要，我要討土地。」、「（是否對該處分書（指原不
    起訴處分書）提起再議，有沒有要再告他？）有要告，不然
    怎麼討的回來。」、「（是否同意你兒子請律師告他？）要
    ，同意。」等語（見偵續卷第18頁背面、第52頁），經本院
    當庭勘驗該次偵查筆錄此部分錄音光碟內容結果，節錄譯文
    略以：「（陳先生，你有對這處分書有再議的意思嗎？〈旁
    人：你這樣問他聽不懂，你要說要不要告他〉你還有要告他
    嗎？）要啊，要啊，沒告怎討的回來。」、「（所以你有要
    告陳善濠嘛？）嗯，要跟他討地。」等語，與偵查筆錄大致
    相符，此有本院勘驗筆錄在卷可考（見本院100 年度訴字第
    81號卷〈下稱本院訴字卷〉第68頁）。另經本院於審理中傳
    喚證人即告訴人陳天宏到庭，確認原先究竟有無告訴及再議
    之真意，其仍證稱：「（你說你之前向被告要土地，他都不
    還你，那要怎麼辦？）我不知道，他不還我，我就告他。」
    、「（到底你是要把土地討回或是要告被告偽造文書？）土
    地也要討，偽造文書也不可以，都一樣。」等語（見本院訴
    字卷第92、95頁）。足見告訴人於委任告訴代理人提起告訴
    ，及對於原不起訴處分書聲請再議時，確有告訴及聲請再議
    之真意，其於原偵查中所稱「沒有要告陳善濠，只要把土地
    還給我就好」等語，僅不過表示如被告返還前述土地，即不
    再追究之意，而非原無告訴及聲請再議之真意。
二、告訴人上開告訴及聲請再議，於形式及實質上既屬合法，檢
    察官於上級檢察署檢察長撤銷原不起訴處分，並發回原檢察
    署檢察官續行偵查後，依法提起公訴，並無辯護人所指於原
    不起訴處分確定後，復重行起訴之情形，本件起訴於程序上
    即屬合法，本院自應就實體上予以審理。
、實體部分─
一、認定事實所憑證據及被告之辯解─
    訊據被告陳善濠固坦認有於前揭民事訴訟審理中提出上開「
    96年4 月15日租約」等情，惟矢口否認有何偽造文書犯行，
    辯稱：我沒有偽造上開「96年4 月15日租約」，該份租約確
    係我祖父陳天宏親自簽約，當時我祖母陳蘇圍也在場。我之
    所以寄存證信函給我祖父，是因為我的叔叔伯伯都不讓我見
    我祖父，而且「96年4 月15日租約」上只有我祖父簽名，沒
    有我祖父蓋章，我不知道效力如何，才寄存證信函問他是否
    續租云云。經查：
  (一)被告原名陳見萌，後改名陳森澤，再改名陳善濠，為告訴人
    陳天宏之孫。其於93年3 月31日，曾與告訴人簽訂上開「93
    年3 月31日租約」，約定被告承租告訴人所有之前述土地，
    租賃期間自93年4 月1 日起至98年3 月31日止，為期5 年。
    被告於上開租期屆滿前，曾於98年2 月23日以存證信函催告
    告訴人表示是否續租，告訴人則於98年2 月26日，以存證函
    通知陳善濠不再續約，並於上開租期屆滿後，於98年4 月7
    日將該筆土地登記贈與其子陳慶星、陳慶源、陳慶堡。被告
    即於98年7 月15日，以民事假處分聲請狀檢附上開「96年4
    月15日租約」影本作為證據，向本院民事執行處聲請假處分
    ；復於98年7 月22日，提出租約原本以供審查影本與原本是
    否相符（原本閱後已發還訴訟代理人），被告並於98年9 月
    9 日本院民事庭審理陳慶星等人對被告提起拆屋還地事件中
    ，以民事答辯狀檢附上開「96年4 月15日租約」影本作為證
    據等情，有93年3 月31日土地租賃契約書影本、98年2 月23
    日存證信函影本、98年2 月26日存證信函影本、被告98 年7
    月15日民事假處分聲請狀、98年7 月22日民事陳報狀、98年
    9 月9 日民事答辯狀暨附件96年4 月15日土地租賃契約書影
    本、本院民事執行處98年7 月16日雄院高98裁全保字第4005
    號函稿、送達證書影本、原高雄縣鳳山地政事務所（現改制
    高雄市政府地政局鳳山地政事務所）99年12月16日鳳地所一
    字第0990013687號函檢附前述土地登記謄本及地籍圖、被告
    及告訴人全戶戶籍查詢資料在卷可稽（見偵卷第6-16頁、本
    院審訴卷第21-24 頁、訴字卷第8 、10-11 、71-79 頁），
    此部分之事實，自堪認定。
  (二)證人即告訴人陳天宏於98年11月23日原偵查中已證稱：「（
    〈提示「96年4 月15日租約」影本〉96年土地租賃契約書的
    簽名是你簽的嗎？）是，〈改稱〉不是，太小了，我的字沒
    那麼小。」、「（96年間曾把地出租給陳善濠？）給他用而
    已，沒有寫租賃契約書。」等語（見偵卷第22頁背面）。其
    於99年6 月15日續行偵查中復證稱：「（〈提示「96年4 月
    15日租約」影本〉「陳天宏」的簽名是否你親簽？）我看不
    到字，很模糊，只看到黑黑的。」等語（見偵續卷第18頁）
    ；於99年10月19日偵查中證稱：「（現在眼睛情形？）不是
    很清楚。」、「（〈提示土地租賃契約書影本〉是否在93
    年出租土地給陳善濠，而96年間又繼續租給他，當時你太太
    也在場？）93年時有，96年就沒有了。」等語（見偵續卷第
    51頁背面）。其於100 年4 月7 日本院審理中仍證稱：「（
    你現在看得到嗎？）看不到，眼睛模糊。」、（〈經本院將
    原為A4紙張大小之「96年4   月15日租約」影本，放大為A3
    紙張大小後，提示予證人辨識〉是否看得清楚？）看不清楚
    ，都一條一條黑黑的。」、「（〈再經本院提供放大鏡予證
    人使用〉上面「陳天宏」簽名是否看得清楚？）沒有，都空
    空，一條一條黑黑的。」、「（你的眼睛何時開始變得不好
    ？）我不知道，很久了，忘記幾年了。」、「（你是否記得
    96年時你跟被告有簽另一份租約嗎？）沒有。」、「（你為
    何那麼確定？）我有確定，確定沒有租約。」、「（你很久
    以前有無把土地租給跟被告）有，我跟他討他不還我。」、
    「（你土地租給被告幾次？）1 次而已。」、「（在你的記
    憶，你確定只有跟被告簽過1 份租約嗎？）那麼久的事情了
    ，我忘記了，只有簽1 份。」、「（被告說租約到期之前他
    有去找你簽1 次新的租約，是否如此？）沒有。」、「（被
    告說簽那次租約的時候，你太太當時有在場等語，對此有何
    意見？）都是騙人。」、「（你想要把土地要回，你有跟被
    告講嗎？）有，我說土地要拿回來了，他不還我。」、「（
    被告有說為何土地不還你嗎？）他也沒有，他說我租給他的
    」等語（見本院訴字卷第91-92 、96-98 、100 頁），堅稱
    其未與被告簽訂「96年4 月15日租約」。
  (三)證人陳天宏已80餘歲，年事已高，復罹有糖尿病、神經病變
    等長期性疾病，有高雄長庚紀念醫院診斷證明書在卷可稽（
    見本院訴字卷第59頁），因視力退化無法辨識土地租賃契約
    上文字及簽名，而被告之祖母即告訴人之妻陳蘇圍已於98年
    12月7 日身故，有戶籍資料在卷可參（見本院訴字卷第8 頁
    ），本件自有將「96年4 月15日租約」送鑑定機關鑑定筆跡
    之必要。惟經檢察官偵查中蒐集告訴人陳天宏當庭書寫簽名
    筆跡之原本，復調取陳天宏親自簽名之郵政存簿立帳申請書
    、變更帳戶事項申請書、鳥松鄉農會開戶資料、泛亞電信用
    戶申請書、高雄市內電話裝機申請書原本（見偵卷第24頁、
    偵續卷第19、39、41、43頁），並請被告提出上開「96年4
    月15日租約」原本以進行筆跡鑑定，惟被告於偵查及審判中
    ，對於檢察官及本院要求提出之租約原本，始終未提出，其
    於原偵查時稱：「未帶該租約原本」等語（見偵卷第30頁）
    ；其於續行偵查中則稱：「（是否願意提出租約原本供鑑定
    ？）我不願意。我本來就是清白的，何須舉證」等語（見偵
    續卷第22頁）；其於本院審理中復稱：「我之前聲請假處分
    事件時，有將租約原本提供法院，但法院沒有寄還給我，我
    現在找不到」云云（見本院訴字卷第62-63 頁）。然經本院
    調取其所稱本院民事執行處98年度裁全字號4005號卷宗查閱
    結果，被告於98年7 月15日聲請假處分時，原係提出上開「
    96年4 月15日租約」影本作為證據，經本院民事執行處通知
    其提出租約原本以審查影本與原本是否相符，被告始於98年
    7 月22日以陳報狀提出該租約原本，經本院民事執行處審查
    後，旋於同年月29日發還原本，並由訴訟代理人李育任律師
    簽收之事實，經本院影印卷內民事假處分聲請狀、本院民事
    執行處98年7 月16日通知函、民事陳報狀、本院送達證書及
    其上訴訟代理人簽名附卷可憑（見本院訴字卷第71-79 頁）
    。足見上開「96年4 月15日租約」原本於98年7 月29日即由
    被告持有保管中，提出並無困難，惟其自偵查以迄本院言詞
    辯論終結前，始終未提出，以致檢察官於偵查中僅能以影本
    送鑑筆跡，經鑑定機關函覆：「送鑑影本無法藉由筆觸之觀
    察以確認字跡之筆力、筆速、筆序等運筆特性，本案因送鑑
    資料不足，歉難鑑定，如需鑑定，請補送土地租賃契約書原
    本」等語，有法務部調查局99年8 月16日調科貳字第099037
    4730號函在卷可查（見偵續卷第47頁），因被告始終未提出
    租約原本，致無從鑑定其上「陳天宏」之簽名是否告訴人之
    筆跡。
  (四)本件雖因證人陳天宏視力退化，無法辨識上開「96年4 月15
    日租約」影本上之內容及「陳天宏」之簽名是否為其親簽，
    又因被告始終未提出上開租約原本，而無從藉由鑑定筆跡之
    方式，確認其上「陳天宏」之簽名，是否告訴人所親簽。惟
    證人陳天宏於偵查及本院審理中既已證稱：「96年4 月15日
    租約的簽名不是我簽的，我的字沒那麼小」、「96年間沒有
    寫租賃契約書」、「93年有出租土地給被告，96年就沒有了
    」、「96年間沒有與被告簽另1 份租約」、「我有確定，確
    定沒有租約」、「我只有把土地租給被告1 次而已，只有簽
    1 份租約」、「被告所說租約到期之前有來找我簽1 份新的
    租約，我太太當時有在場云云，都是騙人」等語，業如前述
    ，堅稱並未與被告簽訂「96年4 月15日租約」。被告復自承
    確有於98年2 月23日以存證信函催告陳天宏表示於「93年3
    月31日租約」屆期（即98年3 月31日）後是否續租等情，並
    有存證信函影本在卷可佐（見偵卷第9 頁）。倘如被告所辯
    上開「96年4 月15日租約」係屬真正，被告既於96年4 月15
    日已與告訴人簽訂續租契約，則於「93年3 月31日租約」之
    租期屆滿前，被告何須再於98年2 月23日寄發存證信函催告
    告訴人表示於「93年3 月31日租約」屆滿後是否續租，顯然
    違反常理。被告原雖辯稱因其叔伯阻止其與告訴人見面，始
    寄發存證信函，希望見告訴人一面云云（見偵卷第19-20 頁
    ），然依上開存證信函內容，僅有催告告訴人表示是否續租
    ，未見任何請求見面之語，如何藉由寄發存證信函而得與告
    訴人見面，實難認兩者有何關連，被告對此違反常情之處，
    則僅稱因為當時對法律不熟悉等語（見本院審訴卷第40頁）
    ，所辯自難採信。其後雖又稱係因「96年4 月15日租約」上
    只有告訴人簽名而無蓋章，其不知效力如何，始寄發存證信
    函詢問告訴人是否續租云云（見本院訴字卷第64頁），然上
    開存證信函全未提及「96年4 月15日租約」，反而催詢告訴
    人於「93年3 月31日租約」屆期後是否續租，被告所辯顯屬
    可疑，難以遽信。另觀諸上開「96年4 月15日租約」所載之
    內容，其中第9 條約定：「契約期間內，若甲方（指告訴人
    ）生命終止，而甲方之繼承人欲終止本契約，則必須賠償乙
    方（指即被告）新臺幣八仟萬元整之解約金，甲方之繼承人
    不得異議。」、第10條約定：「契約期間內，甲方（告訴人
    ）縱將土地轉讓或贈與或買賣，或有任何藉口或理由，而欲
    終止本契約，則必須賠償乙方（被告）新臺幣八仟萬元整之
    解約金，甲方不得異議」等語（見偵卷第11頁）。然依96年
    4 月15日當時，前述土地仍為告訴人所有，而告訴人與被告
    又為祖孫關係，衡諸社會常情，豈有祖父以自己所有之土地
    出租予孫子，竟同意訂定對自己及其繼承人如此苛刻不利之
    條款之理，被告前開所辯，違背常情，實難採信。
  (五)按刑法處罰偽造文書罪之主旨，所以保護文書之實質的真正
    ，雖尚以足生損害於公眾或他人為要件之一，惟所謂足以生
    損害於公眾或他人，以有損害之虞為已足，不以實際發生損
    害為必要，有無實受損害，在所不問，且此所謂損害，亦不
    以經濟價值為限（最高法院51年臺上字第1111號、47年臺上
    字第193 號判例意旨參照）。本件依證人陳天宏於偵查及審
    判中堅稱未與被告訂立該租約；被告辯稱其於96年4 月15日
    即已與告訴人訂有上開續租之租約，竟於原「93年3 月31日
    租約」租期屆滿前，復以存證信函催告告訴人表示是否續租
    ；而告訴人與被告為祖孫關係，該「96年4 月15日租約」竟
    記載對於告訴人及其繼承人極其不利之條款等證據，並衡諸
    前開社會通常經驗，足認上開「96年4 月15日租約」係被告
    為於前述土地相關撤銷贈與行為、拆屋還地等民事訴訟及假
    處分事件中，提出對己有利之證據，而偽造「96年4 月15日
    租約」並提出於民事庭或民事執行處而行使，該租約之提出
    ，顯有影響法院對於案件審查結果之危險，對於出租名義人
    即告訴人陳天宏、相關民事事件當事人陳慶星、陳慶源、陳
    慶堡等人及法院審理各該民事事件之正確性，均有損害之虞
    ，顯已足生損害於公眾及他人無疑。
  (六)綜上所述，本件事證明確，被告上開犯行，已堪認定，應予
    依法論科。
二、論罪科刑之理由─
  (一)按文書之影本係原本內容之重複顯現，故必有原本之存在，
    始有影本可言，且影本之形式及內容均與原本並無任何差異
    ，於吾人社會生活上自可替代原本，被認為具有與原本相同
    之法律效果，行使影本，作用與原本相同，偽造私文書後，
    無論行使原本或影本，均不能解免其行使偽造私文書之罪責
    （最高法院89年度臺上字第5365號判決意旨參照）。被告陳
    善濠為圖於前揭土地相關民事案件中，提出有利於己之證據
    ，偽造上開「96年4 月15日租約」後，於98年7 月15日向本
    院民事執行處提出影本作為證據；於98年7 月22日依民事執
    行處庭通知而提出原本以供審查影本與原本是否相符；於98
    年9 月9 日復向本院民事庭提出影本作為證據而行使，不論
    提出原本或影本之作用相同，均應論以行使偽造私文書罪。
  (二)核被告所為，係犯刑法第216 條、第210 條之行使偽造私文
    書罪。被告在「96年4 月15日租約」上「立契約出租人（甲
    方）簽名」之欄位，偽造「陳天宏」之署名，屬偽造該私文
    書之階段行為；偽造私文書後進而行使，偽造之低度行為應
    為行使之高度行為所吸收，均不另論罪。被告於同一筆土地
    涉訟之相關民事事件中，先後3 次行使偽造之「96年4 月15
    日租約」影本或原本，以求對己有利之裁判，其目的同一，
    時空密切接近，係基於單一犯意，以單一行為之數個舉動，
    接續進行同一犯罪，其各個舉動均屬犯罪行為之一部，接續
    侵害同一法益，屬接續犯，僅應論以行使偽造私文書一罪。
    檢察官起訴書雖未敘及被告98年7 月15日、22日行使偽造租
    約影本及原本部分之事實，惟此部分與業經起訴即被告於98
    年9 月9 日行使偽造租約影本部分，有接續犯之實質上一罪
    關係，即屬起訴效力所及，本院自應併予審理。
  (三)爰審酌被告為於民事程序提出有利於己之證據，竟偽造上開
    房屋租量契約書，提出於民事法院而行使，破壞契約文書之
    信用性，足生損害於告訴人、民事事件當事人，及法院審理
    各該民事程序之正確性，犯罪所生危害非輕；衡以被告前無
    犯罪科刑紀錄，有臺灣高等法院被告前案紀錄表在卷可按（
    見本院訴字卷第131 頁），素行尚可，教育程度為工專畢業
    、曾從事倉儲管理工作，現擔任保險經紀公司主任，以推銷
    保險為業，與告訴人為祖孫關係，因與叔伯等家族間財產紛
    爭而犯罪，及其犯罪手段、生活狀況、犯罪後之態度等一切
    情狀，酌情量處如主文所示之刑，並諭知如主文所示之易科
    罰金折算標準。
  (四)被告偽造之上開土地租賃契約書（即「96年4 月15日租約」
    ）原本1 份，屬被告所有供犯罪所用之物，雖未扣案，惟無
    證據證明業已滅失，仍應依刑法第38條第1 項第2 款之規定
    宣告沒收；其上偽造之「陳天宏」署名1 枚，附著於該契約
    書上，已隨該契約書而為沒收，毋庸另為沒收之諭知。至於
    被告行使上開偽造租約之影本，已因其分別提出於本院民事
    執行處及民事法庭，業經附卷歸存，而不再屬被告所有，又
    沒收影本上偽造之「陳天宏」署名並不能真正達到沒收偽造
    署押之目的，爰均不予宣告沒收，附此敘明。
據上論斷，應依刑事訴訟法第299 條第1 項前段，刑法第216 條
、第210 條、第41條第1 項前段、第38條第1 項第2 款，判決如
主文。
本案經檢察官鄭珮琪到庭執行職務。
中    華    民    國   100    年    5     月    3     日
                  刑事第十六庭  審判長法  官  曾逸誠
                                      法  官  姚水文
                                      法  官  林柏壽
以上正本係照原本作成。
如不服本判決應於收受判決後10日內向本院提出上訴書狀，並應
敘述具體理由。其未敘述上訴理由者，應於上訴期間屆滿後20日
內向本院補提理由書（均須按他造當事人之人數附繕本）「切勿
逕送上級法院」。
中    華    民    國   100    年    5     月    3     日
                                      書記官  洪嘉慧
附錄本案論罪科刑法條：
刑法第210 條
偽造、變造私文書，足以生損害於公眾或他人者，處5 年以下有
期徒刑。
刑法第216 條
行使第210 條至第215 條之文書者，依偽造、變造文書或登載不
實事項或使登載不實事項之規定處斷。